臺灣高等法院臺中分院民事判決　　100年度重上國更(一)字第1號
變更之訴原告
即被上訴人　　胡智翔
兼上列一人
法定代理人　　胡世允
　　　　　　　盧春霞
上 列 三人
訴訟代理人　　江錫麒律師
　　　　　　　黃淑齡律師
變更之訴被告
即 上 訴人　　苗栗縣苗栗市公所
　　　　　　　　　　　設苗栗縣苗栗市○○路76號
法定代理人　　邱炳坤　住同上
訴訟代理人　　邱炎浚律師
上列當事人間請求國家賠償事件，上訴人對於中華民國99年5月4
日臺灣苗栗地方法院98年度重國字第1號第一審判決提起上訴，
經最高法院第一次發回更審，被上訴人於本院並為訴之變更，本
院於100年7月13日言詞辯論終結，判決如下：
    主  文
變更之訴被告即上訴人應給付變更之訴原告即被上訴人胡智翔新
臺幣貳佰零伍萬伍仟捌佰伍拾陸元，及自民國九十八年三月二十
一日起至清償日止，按週年利率百分之五計算之利息。
變更之訴被告即上訴人應給付變更之訴原告即被上訴人胡智翔看
護費用，自民國一百年七月一日起至變更之訴原告即被上訴人胡
智翔死亡之日止，應按月給付新臺幣壹萬肆仟元。
變更之訴被告即上訴人應給付變更之訴原告即被上訴人胡智翔護
理費用，自民國一百年七月一日起至民國一百零二年八月七日止
，按月給付新臺幣柒佰玖拾貳元；自民國一百零二年八月八日起
至變更之訴原告即被上訴人胡智翔死亡之日止，應按月給付新臺
幣伍仟元。
變更之訴被告即上訴人應給付變更之訴原告即被上訴人胡世允、
盧春霞各新臺幣伍拾萬元，及自民國九十八年三月二十一日起至
清償日止，按週年利率百分之五計算之利息。
變更之訴原告即被上訴人其餘變更之訴駁回。
變更之訴之訴訟費用，由變更之訴原告即被上訴人負擔二分之一
，餘由變更之訴被告即上訴人負擔。
    事實及理由
壹、程序方面：
    按訴之變更或追加，非經他造同意，不得為之。但第二百五
    十五條第一項第二款至第六款情形，不在此限，民事訴訟法
    第四百六十六條第一項定有明文。又當事人、訴訟標的及應
    受判決事項之聲明，為訴之三要素，民事訴訟法第二百五十
    五條、第二百五十七條既以訴之變更或追加為規定，則當事
    人之變更或追加，自屬訴之變更或追加，此觀同法第二百五
    十五條第一項第五款之規定益明。請求之基礎事實同一者，
    依民事訴訟法第四百四十六條第一項及同法第二百五十五條
    第一項第二款之規定，縱於訴狀送達後，原告仍得將原訴變
    更或追加他訴，無須得被告同意。所謂請求之基礎事實同一
    ，係指變更或追加之訴與原訴之主要爭點有其共同性，各請
    求所主張之利益在社會生活上可認係屬同一或關連之紛爭，
    而就原請求之訴訟及證據資料，於繼續審理時，在相當程度
    範圍內具有同一性或一體性，得期待於後請求之審理予以利
    用，俾先後兩請求得在同一程序中一併解決，避免重複審理
    者，自屬之，最高法院九十年度台抗字第二八七號著有裁定
    可資參照。而在第二審為訴之變更合法者，原訴可認為已因
    而視為撤回時，第一審就原訴所為判決，自當然失其效力。
    第二審法院應專就新訴為裁判，無須更就該判決之上訴為裁
    判（最高法院七十一年台上字第三七四六號判例意旨參照）
    。查本件被上訴人於民國九十八年十一月二十五日提出民事
    辯論意旨狀，係以請求一次給付為訴之聲明，其訴之聲明原
    為：「一被告應給付原告胡智翔新台幣（下同）1945萬8859
    元，及自起訴狀繕本送達被告之翌日起至清償日止，按年息
    百分之五計算之利息。二 被告應給付原告胡世允、盧春霞
    各100萬元，及自起訴狀繕本送達被告之翌日起至清償日止
    ，按年息百分之五計算之利息。」等語（見原審卷第一九三
    頁），嗣於本院一百年七月十三日民事補正狀，更改其請求
    一部分為一次給付；一部分為分期給付，而變更聲明為：「
    一上訴人應給付被上訴人胡智翔515萬1711元，及自起訴狀
    繕本送達上訴人之翌日起至清償日止，按年息百分之五計算
    之利息。二上訴人應(1)自一百年七月一日起至一０二年八月
    七日或被上訴人胡智翔死亡時止（以先屆滿者為準），按月
    給付被上訴人胡智翔2萬9583元；(2)自一０二年八月八日起
    至被上訴人胡智翔死亡時，按月給付3萬8000元。三上訴人
    應給付被上訴人胡世允、盧春霞各100萬元，及自起訴狀繕
    本送達上訴人之翌日起至清償日止，按年息百之五計算之利
    息。」等語（見本院卷第一０五至一０六頁）。其訴之聲明
    變更，但請求權基礎事實同一，訴訟及證據資料均具有同一
    性，且其變更聲明並為上訴人同意（見本院卷第一０三頁反
    面），依上開說明，核其聲明之變更，應予准許。再本件上
    訴人於本院為變更之訴後，原審所為判決當然失其效力，依
    上開說明，本院自僅須專就變更後之新訴為裁判，無庸就原
    判決此部分之請求為裁判，併予敘明。
貳、實體部分：
一、變更之訴原告即被上訴人（下稱被上訴人）主張：(1)變更之
    訴原告即被上訴人胡智翔（下稱胡智翔）於九十七年九月八
    日下午五時許，由叔叔即訴外人胡正允（下稱胡正允）攜同
    至苗栗縣苗栗市苗栗火車站站前廣場遊憩時，掉落至設於該
    處之集水井內，因溺水窒息腦缺氧損傷，經送醫急救後，迄
    今仍全身癱瘓，昏迷不醒，呈植物人狀態。(2)苗栗火車站站
    前廣場係屬變更之訴被告即上訴人（下稱上訴人）苗栗縣苗
    栗市公所設置管理之公共設施，事發當時集水井之柵欄未上
    鎖，集水井之洞口，亦僅以塑膠人孔蓋覆蓋其上，致年幼之
    胡智翔可輕易進入，上訴人對於公共設施管理顯有欠缺，爰
    依國家賠償法及侵權行為法律關係，請求上訴人負損害賠償
    。而胡智翔因受上開傷害而增加看護及護理用品之生活上支
    出、受有無法工作之損失及非財產之精神上損失，為此請求
    上訴人賠償胡智翔已到期之看護費用97萬5280元、護理用品
    費用5萬3833元，未到期看護費用為自一百年七月一日起至
    胡智翔死亡時，按月給付2萬8000元，護理用品費用為自一
    百年七月一日起至一百零二年八月七日止或胡智翔死之日止
    ，按月給付1583元；自一百零二年八月八日起至胡智翔死亡
    之日止，按月給付1萬元，及一次給付喪失勞動能力之損失
    共312萬2598元，及非財產上之損害賠償100萬元。再變更之
    訴原告即被上訴人胡世允、盧春霞（下稱胡世允、盧春霞）
    為胡智翔之雙親，對於胡智翔因上訴人過失之不法侵害行為
    ，同時侵害盧春霞、胡世允基於父母關係之身分法益，且胡
    智翔已呈植物人狀態，其情節重大，爰依民法第一百九十五
    條第三項準用同條第一項之規定，各請求非財產上之損害賠
    償100萬元。(3)關於看護費用至一百年六月三十日止，已支
    付97萬5280元，其中52萬元部分為苗栗縣政府補助，就該補
    助部分同意於本件訴訟中，予以扣除。變更之訴聲明求為判
    決：(一)上訴人應給付被上訴人胡智翔515萬1711元，及自起
    訴狀繕本送達上訴人之翌日起至清償日止，按年息百分之五
    計算之利息。(二)上訴人應(1)自一百年七月一日起至一０二年
    八月七日或被上訴人胡智翔死亡時止（以先屆滿者為準），
    按月給付被上訴人胡智翔2萬9583元；(2)自一０二年八月八
    日起至被上訴人胡智翔死亡時，按月給付3萬8000元。
    (三)上訴人應給付被上訴人胡世允、盧春霞各100萬元，及自
    起訴狀繕本送達上訴人之翌日起至清償日止，按年息百之五
    計算之利息。(四)訴訟費用由上訴人負擔。
二、變更之訴被告即上訴人（下稱上訴人）則以：(1)本件事故發
    生之集水井係位於苗栗火車站站前廣場，該站前廣場係供往
    來民眾候車休憩及假日表演之用，非供兒童遊憩之場所，因
    而該集水井之井蓋，無須如道路上之人孔蓋，以能承受往來
    車重之鑄鐵蓋，上訴人設置足以承載人體重量以上之塑膠蓋
    ，並無不當，且該集水井及抽水設備係設置於廣場內之小角
    落，並設有加裝門鎖之木柵圍籬，與整體廣場明顯區隔，非
    持有鑰匙之維護人員不得進入，從該集水井自九十四年二月
    設置時起，迄本件事故發生時為止，歷經數年，未曾發生有
    人入內致損傷事故，是上訴人於該設施之安全管理上並無任
    何欠缺。再者，上訴人管理之公共設施數量繁多，而人力編
    制有限，客觀上無法隨時巡視各項公共設施，僅能於不定時
    巡視及接獲民眾通報時，旋即前往維修，倘課以須隨時巡視
    否則即屬管理有欠缺，並責以國家賠償義務，恐非合理。(2)
    事故發生後，救護車送胡智翔前往中國醫藥大學附設醫院（
    下稱中國醫大醫院）救醫途中，偏逢高速公路車行尖峰時刻
    ，救護車受到堵塞，經過國道一號后里收費站後復發生拋錨
    ，遲未能修復，嗣連繫警車始緊急載送至中國醫大醫院，因
    就醫過程搶救延宕，致胡智翔腦部缺氧過久，呈現植物人狀
    態，非可歸責於上訴人所致。(3)再胡正允係為領有身心障礙
    手冊之智障者，事故當時胡世允、盧春霞任由辦事或處理事
    務能力有所障礙之胡正允獨自攜帶胡智翔，及年僅一歲餘之
    胡智翔之妹胡羽涵至站前廣場，放任二名幼兒嬉玩，俟發現
    胡智翔掉落集水井中，登時手足無措，未立即上前施救，亦
    未立時呼喊在廣場之眾人援救，而逕自跑到火車站內尋找其
    認識之服務人員援助，延宕搶救時刻，對於事故發生，被上
    訴人對本件損害之發生或擴大顯然與有過失。(4)另胡世允、
    盧春霞雖為胡智翔之雙親，但本件事故係侵害胡智翔之身體
    ，並未有侵及胡世允、盧春霞基於父母與子女間之身分法益
    情節重大之情形，因此胡世允、盧春霞基於父母與子女間之
    親子關係請求精神慰撫金，於法無據。縱認胡世允、盧春霞
    得請求精神慰撫金，則其對於本件損害之發生或擴大亦與有
    過失，應予減輕賠償金額等語，資為抗辯。於本院變更之訴
    聲明求為判決：(一)被上訴人變更之訴駁回，(二)變更之訴訴訟
    費用由被上訴人負擔。
三、本件不爭執事項：
(一)、胡智於九十七年九月八日下午五時許，由胡正允攜同至苗栗
    火車站站前廣場遊憩，嗣掉落至集水井內，因溺水窒息致腦
    缺氧損傷，經送醫急救後，迄今呈植物人狀態。
(二)、事發當時集水井之人孔蓋係塑膠製。
(三)、胡正允領有中度智障之殘障手冊。
(四)、自事發後至一百年六月三十日止，就到期部分，被上訴人已
    支出看護費用97萬5280元、護理用品費用5萬3833元。
(六)、關於減少勞動能力損失之計算方式，及總金額為312萬2598
    元，兩造不爭執。
(七)、本件被上訴人至一百年六月三十日止，已經自苗栗縣政府受
    償金額總共52萬元，同意扣抵。
(八)、本件於上訴人主張抵充時不計利息。
(九)、以上事實，為兩造所不爭執，並有被上訴人所提出之診斷證
    明書；上訴人所提出之殘障手冊等資料為證，自堪信為真實
    ，本院自得採為判決之基礎。
四、本件爭執事項：
(一)、上訴人就苗栗車站站前廣場集水井及抽水設備之設置、管理
    是否有欠缺？
(二)、胡智翔由救護車轉送途中發生塞車、拋錨事故是否對其病況
    有重大影響？
(三)、被上訴人主張各項損害賠償之金額，是否為有理由？
(四)、被上訴人本身應否負與有過失之責任？若是，則其比例若干
    ？
五、得心證之理由：
(一)、上訴人就苗栗車站站前廣場集水井及抽水設備之設置、管理
    是否有欠缺？被上訴人主張：苗栗火車站站前廣場係屬上訴
    人設置管理之公共設施，事發當時集水井之柵欄未上鎖，集
    水井之洞口，亦僅以塑膠人孔蓋覆蓋其上，致年幼之胡智翔
    可輕易進入，上訴人對於公共設施管理顯有欠缺等語；上訴
    人辯稱：本件事故發生之集水井，係位於苗栗火車站站前廣
    場，係供往來民眾候車休憩及假日表演之用，非供兒童遊憩
    之場所，而該集水井之井蓋，伊係以足承載人體重量以上之
    塑膠蓋，並無不當，且該集水井及抽水設備係設置於廣場內
    之小角落，設有加裝門鎖之木柵圍籬，與整體廣場明顯區隔
    ，非持有鑰匙之維護人員不得進入，是伊於該設施之安全管
    理上並無任何欠缺。再伊管理之公共設施數量繁多，而人力
    編制有限，客觀上無法隨時巡視各項公共設施，僅能於不定
    時巡視及接獲民眾通報時，旋即前往維修，倘課以須隨時巡
    視否則即屬管理有欠缺，並責以國家賠償義務，恐非合理等
    語。經查：
(1)、按公有公共設施因設置或管理有欠缺，致人民生命、身體或
    財產受損害者，國家應負損害賠償責任，國家賠償法第三條
    第一項定有明文。又國家賠償法第三條所定之國家賠償責任
    ，係採無過失主義，即以該公共設施之設置或管理有欠缺，
    並因此欠缺致人民受有損害為其構成要件，非以管理或設置
    機關有過失為必要（最高法院八十五年台上字第二七七六號
    判例意旨參照）。再國家賠償法第三條所定公共設施設置或
    管理欠缺所生國家賠償責任之立法，旨在使政府對於提供人
    民使用之公共設施，負有維護通常安全狀態之義務，重在公
    共設施不具通常應有之安全狀態或功能時，其設置或管理機
    關是否積極並有效為足以防止危險或損害發生之具體行為，
    倘其設置或管理機關對於防止損害之發生，已為及時且必要
    之具體措施，即應認其管理並無欠缺，自不生國家賠償責任
    ，故國家賠償法第三條公有公共設施之管理有無欠缺，須視
    其設置或管理機關有無及時採取足以防止危險損害發生之具
    體措施為斷（最高法院九十二年度台上字第二六七二號判決
    意旨參照）。
(2)、系爭集水井設置於苗栗火車站站前廣場角落，直徑約達九十
    公分，而集水井之洞口，僅以塑膠人孔蓋覆蓋其上，於集水
    井與站前廣場間設有木製柵欄為區隔設施，此有被上訴人所
    提出之事故發生當時之現場照片附卷可稽（見原審卷第七十
    四頁），再參以原審法院分別於九十八年五月二十一日行言
    詞辯論程序時，訊問證人即事故發生當時之目擊者林木春，
    證稱：「（法官問：之後的情形？）我就看到廣場旁邊有一
    個集水坑‧‧‧水位離地面還有一米，水位離最底部約有四
    、五十公分‧‧‧」、「（法官問：〈提示卷內證一照片〉
    你說的集水坑是否就是照片所示的地方？）沒錯‧‧‧發生
    事情之前只是有兩扇對開的木柵門。」、「（法官問：當時
    的集水坑上面的人孔蓋就是沒有加蓋的情形？）人孔蓋是塑
    膠的，很輕，而且木柵門是開的‧‧‧」、「（法官問：之
    前看到的集水坑的情形為何？）‧‧‧平常木柵門都是有鎖
    起來，但是那一天是開著的‧‧‧」等語（見原審卷第七十
    至七十一頁）；於九十八年六月十八日訊問證人胡正允，證
    稱：「（法官問：當時木門有開嗎？）門是關著的，原告（
    即胡智翔，下同）要去玩所以把它打開，木門沒有鎖，原告
    直接進去玩了。」、「（法官問：當時蓋子是關著的嗎？）
    是。」、「（法官問：後來為何原告會掉下去？）後來我發
    現蓋子翹翹的‧‧‧我發現原告沒有出來。」、「（法官問
    ：有沒有看到原告是怎麼掉下去？）‧‧‧我是知道原告腳
    踩下去。」等語（見原審卷第九十七頁）；於九十八年十月
    二十九日訊問證人即上訴人工務課課長謝國勳，證稱：「（
    法官問：〈提示本院卷七十四頁兩張照片〉九十七年九月八
    日事發當時集水井前柵欄是否如照片所示？）是木頭柵欄沒
    錯。」、「（法官問：當時塑膠人孔蓋是否有固定住？）只
    有放上去，沒有用卡榫固定，大人直接搬開就可以，不用用
    工具轉開，沒有螺絲。」、「（法官問：當初為何人孔蓋會
    使用塑膠製？）為了維修方便搬開。」、「（法官問：當時
    木柵門為何沒有鎖起來？）有鎖，但是可能被破壞了，沒有
    人通報，不曉得要修理。」、「（原告訴訟代理人問：事發
    當時集水井周圍是否有作警告標示？）只有柵欄，沒有其他
    警告標示。」等語（見原審卷第一七九至一八二頁），是本
    件事故發生之前，系爭集水井外僅設有木製柵欄，而於事故
    發生當時，該木製柵欄並未上鎖，且集水井上之人孔蓋，係
    使用塑膠材質，亦未使用卡榫等安全設備，並於集水井周圍
    亦未設置任何警告標誌，則依上開說明，上開集水井及其上
    之人孔蓋等周圍安全設備，並不具通常應有之安全狀態或功
    能，且上訴人工務課課長謝國勳亦證稱：僅於有人通報維修
    時，方為修理，否則不曉得要修理，顯見上訴人對上開集水
    井及其上之人孔蓋等周圍安全設備之管理，以消極方式管理
    ，並未為有效足以防止危險或損害發生之具體行為，從而上
    訴人對於上開集水井及其上之人孔蓋等周圍安全設備之管理
    ，顯然其管理有所欠缺。
(3)、上訴人雖又辯稱：集水井及抽水設備係設置於廣場內之小角
    落，且其外設有柵欄，並加裝門鎖，與整體廣場明顯區隔，
    一般人均可自該柵欄之設置認知該處並非廣場休憩區，而不
    至於擅自進入。又因廣場並非供車輛通行之道路，是集水井
    蓋不須設置如道路上之鑄鐵蓋，伊設置足以承載人體重量以
    上之塑膠蓋，並無不當。況伊人力編制有限，客觀上無法隨
    時巡視各項公共設施，確保各項設施毫無損壞或瑕疵，僅能
    於不定時巡視或接獲民眾通報時，迅速前往維修，倘課以必
    須隨時巡視，否則即屬管理有所欠缺、並責以國家賠償責任
    之義務，恐非合理等語。惟查，苗栗火車站站前廣場之設置
    目的，雖係可供候車民眾休憩及假日表演之用，惟此為一戶
    外且開放之公共場所，一般民眾通行抑或幼童嬉鬧奔跑，應
    屬上訴人所得預見，上訴人對於集水井及其上之人孔蓋等周
    圍安全設備之管理，本應施以適當之防範措施，預防公眾墜
    落集水井之危險，始得謂為安全有效之設置及管理。然該集
    水井周圍實際上並未設置任何警告標誌，且事故發生當時集
    水井上前之木製柵欄，亦未上鎖，已如上述。又系爭集水井
    上之人孔蓋僅為塑膠材質，是否如上訴人辯稱足以承載一般
    人之重量，實則存疑；況縱該集水井因非設置於一般道路上
    ，無庸如一般道路設置足以供車輛通行之鑄鐵蓋，然仍應設
    置有效防止人孔蓋翻落之安全裝置，上訴人竟僅以塑膠材質
    製之人孔蓋置於集水井上，並未裝載任何卡榫或安全裝置，
    以致胡智翔因人孔蓋翻開而掉落集水井，顯見上訴人對於集
    水井及其上之人孔蓋等周圍安全設備之管理有所欠缺。再國
    家對於所設置及管理之公共設施，本負有防止人民生命、身
    體或財產受有損害之義務，係採無過失主義，豈容上訴人以
    人力編制有限為由，而抗辯對於公共設施應盡之有效設置及
    管理義務，限於不定時巡視或接獲民眾通報時，迅速前往維
    修，此顯係有違國家賠償法第三條所定國家賠償責任之立法
    意旨，從而上訴人上開抗辯，要無可採。
(二)、胡智翔由救護車轉送途中發生塞車、拋錨事故是否對其病況
    有重大影響？上訴人辯稱：事故發生後，救護車送胡智翔前
    往中國醫大醫院救醫途中，偏逢高速公路車行尖峰時刻，救
    護車受到堵塞，經過國道一號后里收費站後復發生拋錨，遲
    未能修復，嗣連繫警車始緊急載送至中國醫大醫院，因就醫
    過程搶救延宕，致胡智翔腦部缺氧過久，呈現植物人狀態，
    非可歸責於伊所致等語。經查：
(1)、本件胡智翔於事故發生後，即經緊急送往行政院衛生署苗栗
    醫院（下稱署苗醫院）急救，到院時胡智翔已無生命跡象，
    經急救後始恢復心跳及呼吸，並由署苗醫院轉診至中國醫大
    醫院救治，途中救護車行經國道一號泰安休息站時，卻發生
    拋錨之情形，經司機緊急聯絡國道警察協助，始順利將胡智
    翔送往中國醫大醫院救治，此有署苗醫院於九十八年五月二
    十日以苗醫歷字第０９８０００３５６８號函所檢送之病歷
    紀錄附卷可稽（見原審卷第八十至八十五頁）。
(2)、又原審法院於九十八年九月二十八日以苗院燉民詳98重國１
    字第２７３７０號函請署苗醫院說明：「一‧‧‧(4)胡智翔
    是否因為於轉送中國醫藥大學附設醫院途中發生救護車拋錨
    延宕才造成其腦部缺氧，成為植物人狀態？(5)胡智翔自中國
    醫藥大學附設醫院轉入貴院（民國九十七年九月二十二日）
    時已呈植物人狀態，依其情形研判，醫學上有無治癒回復之
    可能？若有治癒回復之可能，需時若干？又可回復至何種程
    度？」等語，經該院於九十八年十月七日以苗醫歷字第０９
    ８０００６９９７號函覆，稱：「二‧‧‧(二)個案（即胡智
    翔）於九十七年九月八日十八時五十五分離開本院，當時有
    心跳及微弱自發性呼吸。但因腦缺氧造成其意識呈現重度昏
    迷的植物人狀態。且病患抵院時已無生命跡象，循環停止後
    四至五分鐘後腦部傷害會隨時間越久越大。途中救護車延宕
    只要維持其呼吸，應無影響其狀況。三‧‧‧通常溺水病人
    ，腦缺氧超過八分鐘以上，腦已呈現壞死現象、呈現植物人
    狀態，臨床上研判，治療恢復可能性微乎其微‧‧‧就本個
    案而言，如可治療至少也需幾年或數十年不等，其可恢復程
    度端視腦細胞壞死區域及範圍多大而定。其四肢呈去僵直化
    狀態、腦幹（生命中樞）已受影響，回復機會不大。」等語
    （見原審卷第一三九、一四六至一四七頁），是胡智翔於離
    開署苗醫院前往中國醫大醫院救治時，已有心跳及微弱自發
    性呼吸，於救護車轉院途中，只要維持胡智翔呼吸，應無影
    響其狀況，因而救護車雖於轉院途中有所延宕，惟與胡智翔
    之腦部缺氧而造成其意識呈現重度昏迷之植物人狀態間，並
    無因果關係，從而上訴人上開辯解，為不足採。
(三)、被上訴人主張各項損害賠償之金額，是否為有理由？被上訴
    人主張：上訴人對於上開集水井及其上之人孔蓋等周圍安全
    設備之管理，顯然有所欠缺，而不法侵害胡智翔之身體、健
    康權利，致胡智翔成為植物人，是胡世允、盧春霞既為胡智
    翔之父母，自得依國家賠償法、民法之規定，請求上訴人負
    損害賠償責任等語；上訴人辯稱：本件減少勞動力損失部分
    之請求，伊對關於減少勞動能力損失之計算方式，及計算後
    之金額，並不爭執，惟依創世基金會之回函，胡智翔僅有十
    五年之餘命，並無法達到成年人而有之，自無法請求，是就
    此部分被上訴人應改成分期給付，始較妥適等語。經查：
(1)、按國家損害賠償，除依本法規定外，適用民法之規定；又國
    家負損害賠償責任者，應以金錢為之，國家賠償法第五條、
    第七條第一項前段分別定有明文。又按，不法侵害他人之身
    體或健康者，對於被害人因此喪失或減少勞動能力或增加生
    活上之需要時，應負損害賠償責任。不法侵害他人之身體、
    健康、名譽、自由、信用、隱私、貞操，或不法侵害其他人
    格法益而情節重大者，被害人雖非財產上之損害，亦得請求
    賠償相當之金額，民法第一百九十三條第一項、第一百九十
    五條第一項前段分別定有明文。
(2)、次按，損害賠償，除法律另有規定或契約另有訂定外，應以
    填補債權人所受損害及所失利益為限，民法第二百十六條第
    一項定有明文。又民法第二百十六條第一項所謂所受損害，
    即現存財產因損害事實之發生而被減少，屬於積極的損害。
    所謂所失利益，即新財產之取得，因損害事實之發生而受妨
    害，屬於消極的損害（最高法院四十八年台上字第一九三四
    號判例意旨參照）。再查臺灣省醫師公會八十五年一月十日
    台省醫一字第００六號函稱：「植物人由於免疫能力低弱，
    抵抗力較差，容易遭受感染，引生併發症，故穩定狀況比一
    般低，生命自然比一般人容易處於危險狀態」，又中華民國
    神經學學會八十五年二月六日順會字第０一七號函亦稱：
    「植物人之存活，依病人之年齡、植物人狀態之時間、及引
    起原因不同而各有差異‧‧‧如急性腦傷若呈植物人狀態，
    其預後較差，三年後死亡率百分之八十二，五年後之死亡率
    達百分之九十五」各等語，而被上訴人胡智翔因本件事故致
    腦部挫傷重度昏迷，已呈植物人狀態，復為原審所認定，則
    其餘命自較常人平均餘命為短，應毋庸疑（最高法院八十六
    年度台上字第七八四號判決意旨參照），且又上訴人並未舉
    證證明本件另有法律規定或契約另有訂定之除外情事。故依
    上開規定及說明，玆分別就胡智翔得請求上訴人賠償之金額
    ，分別說明如下：
、關於看護費用部分：
１、依被上訴人所提出之中國醫大醫院診斷證明書：「患者（即
    胡智翔）於民國九十七年九月八日因溺水後無呼吸心跳，經
    急救後現呈現四肢僵直與昏迷狀態‧‧‧九十七年九月二十
    二日出院。」等語、署苗醫院診斷證明書：「病患（即胡智
    翔）因窒息、腦缺氧損傷自九十七年九月二十二日入院，呈
    植物人狀態，全身癱瘓‧‧‧」等語（見原審卷第十八至十
    九頁），復經本院於一百年三月十七日以100中分鎮民群決100
    重上國更(一)１第０３３０５號函囑託行政院國軍退除役官兵
    輔導委員會臺中榮民總醫院鑑定，經該院於一百年五月六日
    以中榮醫企字第１０００００７６１８號函，並檢送鑑定書
    ：「四鑑定結果：1.胡智翔小朋友目前為臥床狀態，神經學
    檢查顯示病童目前呈現全肌肉張力強，去大腦化姿態，無明
    顯眼神接觸，理學檢查發現左側髖關節脫位，左下側肢體較
    右下側肢體瘦小，病童目前處於臥床狀態，手握拳，需靠鼻
    胃管進食，無眼神接觸及語言。此外病童目前合併癲癇，腦
    波檢查顯示明顯癲癇波，聽神經傳導為兩側聽力障礙‧‧‧
    2.以目前醫療現況，此病童的治療方式為支持性療法，即予
    以長期復健及控制癲癇‧‧‧3.病人的生命期限，需視照護
    過程中，病童是否出現危及生命之醫療問題而定‧‧‧無法
    推估尚餘年壽。」等語（見本院卷第三十四、四十五頁），
    是胡智翔目前係喪失意識，呈現昏迷狀態而成為植物人，此
    為兩造所不爭執（見本院卷第三十一頁反面、第六十六頁正
    反面）。又胡智翔因上開意外事故發生後，目前處於臥床狀
    態，手握拳，需靠鼻胃管進食，無眼神接觸及語言，而以目
    前醫療現況，治療方式係以支持性療法，即予以長期復健，
    故仍有請專人照料伊日常生活之必要，此有上開鑑定書附卷
    可查（見本院卷第四十五頁），則依上開說明，胡智翔所支
    出之看護費用，核屬為積極損害（即現存財產因損害事實之
    發生而被減少），自得請求上訴人填補損害。
２、又胡智翔自九十七年九月八日意外事故發生之時至一百年六
    月三十日止，業已支付看護費用共97萬5280元，此為上訴人
    所不爭執（見本院卷第九十三頁反面），是胡智翔就此部分
    之請求，應予准許。再胡智翔於九十七年十月三十日出院後
    ，即在大川醫院附設護理之家照護迄今，並參酌胡智翔於九
    十八年二月至九十八年九月之期間，每月所支出之看護費用
    約為2萬8000元，此有大川醫院附設護理之家所出具之費用
    明細表附卷可稽（見原審卷第一五三、一七０頁），且為上
    訴人所不爭執（見本院卷第九十三頁反面），是本院認胡智
    翔於每月2萬8000元範圍內，請求上訴人給付看護費用，應
    屬適當。
３、再胡智翔於九十八年二月十八日向原審法院起訴時，就關於
    看護費用部分之請求，原係一般人之平均餘命請求上訴人一
    次給付（見原審卷第七至八、一九七至一九八頁），惟衡以
    植物人由於免疫能力低弱，抵抗力較差，容易遭受感染，引
    生併發症，故穩定狀況比一般低，生命自然比一般人容易處
    於危險狀態，植物人之存活，依病人之年齡、植物人狀態、
    時間及引起原因不同而各有差異，如急性腦傷若呈植物人狀
    態，其經治療，三年後死亡率百分之八十二，五年後之死亡
    率達百分之九十五，此為本院九十八年度重上字四十四號民
    事判決所為認定，且上開案件亦經最高法院九十九年度台上
    字第一四四二號判決，予以維持確定在案，是植物人既與正
    常人有所差異，及考量胡智翔本身病症、年齡等情狀，則依
    上開說明，胡智翔之實際餘命，應與臺閩地區正常男性不同
    ，自難以臺閩地區男性平均壽命為認定基準，從而胡智翔於
    本院變更關於未到期看護費用部分之請求，改以分期給付方
    式為之，於法有據，故胡智翔主張自一百年七月一日起至胡
    智翔死亡之日止，請求上訴人按月給付看護費用2萬8000元
    ，應予准許。
４、基上，胡智翔就關於看護費用之請求，於九十七年九月八日
    起至一百年六月三十日止，自得請求上訴人給付97萬5280元
    ；另未到期部分自一百年七月一日起至胡智翔死亡之日止，
    亦得請求上訴人按月給付2萬8000元。
、關於護理用品費用部分：
１、胡智翔因上開意外事故發生後，目前處於臥床狀態，手握拳
    ，需靠鼻胃管進食，無眼神接觸及語言，而以目前醫療現況
    ，治療方式係以支持性療法，即予以長期復健，已如上述，
    是胡智翔因本件意外事故而造成癱瘓無法自理生活，須消耗
    尿片、看護墊、抽痰管等護理用品，則依上開說明，胡智翔
    所支出之護理用品費用，核屬為積極損害（即現存財產因損
    害事實之發生而被減少），自得請求上訴人填補損害。又胡
    智翔自九十七年九月八日意外事故發生之時至一百年六月三
    十日止，業已支付護理用品費用5萬3833元，此為上訴人所
    不爭執（見本院卷第九十三頁反面），是胡智翔就此部分之
    請求，應予准許。
２、又胡智翔於九十八年二月十八日向原審法院起訴時，就關於
    未到期護理用品費用部分之請求，原係一般人之平均餘命請
    求上訴人一次給付（見原審卷第七至八、一九七至一九八頁
    ），惟衡以植物人既與正常人有所差異，及考量胡智翔本身
    病症、年齡等情狀，則依上開說明，胡智翔之實際餘命，應
    與臺閩地區正常男性不同，自難以臺閩地區男性平均壽命為
    認定基準，從而胡智翔於本院變更關於護理用品費用部分之
    請求，改以分期給付方式為之，於法有據。再胡智翔於九十
    七年十月三十日出院後，即在大川醫院附設護理之家照護迄
    今，並參酌胡智翔於住院期間，每月購買護理用品費用為15
    83元（計算式：19000元12＝1583元，元以下四捨五入，
    下同），此有胡智翔所提出之護理用品收據附卷可查（見原
    審卷第二十六至二十七頁），且為上訴人所不爭執（見本院
    卷第九十三頁反面）；另自九十七年九月八日意外事故發生
    後五年（即一百零二年八月七日），因胡智翔身體逐漸成長
    ，所需護理用品之數量，將逐漸增加，每月購買護理用品費
    用應改為1萬元，故胡智翔主張自一百年七月一日起至一百
    零二年八月七日止，請求上訴人按月給付護理用品1583元；
    自一百零二年八月八日起至胡智翔死亡之日止，請求上訴人
    按月給付護理用品費用1萬元，應予准許。又因被上訴人請
    求未到期部分，雖本院判決主文就一百年七月一日起至一百
    零二年八月七日之期間，未定終止日為胡智翔死亡之日，然
    被上訴人請求分期給付即以至胡智翔死亡之日止，故胡智翔
    若於一百零二年八月七日前死亡者，則縱一百零二年八月七
    日未到期，但其死亡後因已不再為護理用品費用之支出，故
    死亡後即不得再為請求，此乃當然之解釋，附此說明。
、關於勞動能力喪失部分：
１、胡智翔因上開意外事故而致全身癱瘓，呈現植物人狀態，終
    其一生均喪失勞動能力，是胡智翔自得請求勞動能力喪失之
    損失，爰依現行行政院勞工委員會公布之基本工資每月1萬
    7280元計算其勞動能力之損失，而胡智翔於向原審法院起訴
    時為三歲（未滿一歲以一歲計算）而為提前請求，自胡智翔
    成年起至六十歲止，期間共四十年之減少勞動能力之損害，
    依年別單利百分之五複式霍夫曼式計算法扣除中間利息，計
    算胡智翔其勞動能力喪失之損害共計312萬2598元（計算式
    ：17280元12月15.00000000〈此為提前十七年至五十七
    年給付之霍夫曼係數累計，即五十七年之係數26.00000000
    減去十六年之係數11.00000000〉＝0000000元），就此關於
    減少勞動能力損失之計算方式，及其計算金額為312萬2598
    元部分，上訴人並不加以爭執（見本院卷第九十三頁反面至
    第九十四頁）。
２、至上訴人辯稱：依創世基金會之回函，胡智翔僅有十五年之
    餘命，並無法達到成年人而有之，也無法請求，是就此部分
    胡智翔應改成分期給付，始較妥適等語。惟查關於勞動能力
    喪失之損害，核屬消極損害，此乃一般可得預期利益之損害
    ，並不以取得利益之絕對的確實為必要，凡按外部情事，足
    認已有取得利益之可能，因責任原因事實之發生，致不能取
    得者，即為所失之利益（最高法院八十一年度台上字第二一
    四九號判決意旨參照）。胡智翔雖已呈植物人，但此部分乃
    其所失利益，故應以正常人年壽計算其減少勞動能力損失（
    最高法院九十九年度台上字第一四四二號、本院九十八年度
    重上字第四十四號及最高法院一百年度台上字第四一二號、
    本院九十九年度重訴更(二)字第五號確定判決相同見解參照）
    ，且又上訴人並未舉證證明本件有民法第二百十六條第一項
    規定之另有法律規定或契約另有訂定之除外情事。是上訴人
    上開抗辯胡智翔因植物人，事故發生時年僅三歲，無法達成
    年人年壽，故不能為勞能力損失之請求云云，為不足取。
、關於精神上慰撫金部分：
１、按慰撫金之賠償須以人格權遭遇侵害，使精神上受有痛苦為
    必要，其核給之標準固與財產上損害之計算不同，然非不可
    斟酌雙方身分資力與加害程度，及其他各種情形核定相當之
    數額（最高法院五十一年台上字第二二三號判例意旨參照）
    。
２、胡智翔因上訴人對於集水井及其上之人孔蓋等周圍安全設備
    之管理有所欠缺，以致伊於遊憩間墜落集水井溺水，而成現
    植物人狀態，終生難以復原，精神受有相當之痛苦，自得依
    民法第一百九十五條第一項之規定，請求上訴人賠償非財產
    上之損害。是本院審酌胡智翔年幼即遭此巨變，從此生不如
    死，及上訴人之加害情形、可歸責程度、所受精神上之痛苦
    、賠償權利人之身分地位、經濟能力、賠償義務人之經濟狀
    況，認胡智翔請求上訴人賠償精神慰撫金100萬元，尚屬允
    當，應予准許。
、基上，胡智翔得請求上訴人賠償之金額，分別為1.已支付或
    一次給付部分為515萬1711元（計算式：975280元＋53833元
    ＋0000000元＋1000000元＝0000000元）。2.未到期之分期
    給付部分：(甲)關於看護費用部分，自一百年七月一日起至胡
    智翔死亡之日止，上訴人應按月給付胡智翔2萬8000元。(乙)
    關於護理費用部分，自一百年七月一日起至一百零二年八月
    七日止，上訴人應按月給付胡智翔1583元；自一百零二年八
    月八日起至胡智翔死亡之日止，上訴人應按月給付胡智翔1
    萬元。
(3)、按不法侵害他人之身體、健康、名譽、自由、信用、隱私、
    貞操，或不法侵害其他人格法益而情節重大者，被害人雖非
    財產上之損害，亦得請求賠償相當之金額。前項規定，於不
    法侵害他人基於父、母、子、女或配偶關係之身分法益而情
    節重大者，準用之，民法第一百九十五條第一項前段、第三
    項分別定有明文。又揆諸民法第一百九十五條第三項之修正
    理由說明，略以：「身分法益與人格法益同屬非財產法益，
    本條第一項僅規定被害人得請求人格法益被侵害時，非財產
    上之損害賠償，至身分法益被侵害時，可否請求非財產上之
    損害賠償，則付闕如。鑑於父母或配偶與本人之關係最為親
    密，其於此種親密關係所生之身分法益被侵害時，其所受精
    神上痛苦最深。為期周延，爰增訂第三項。」是民法第一百
    九十五條第三項規定之身分法益，應採廣義見解，亦即基於
    此身分所發生親情、倫理或生活互助所繫一切利益均應包含
    在內。經查，胡智翔因本件意外事故而成為植物人，受害情
    節重大，而胡世允、盧春霞分別為胡智翔之父、母親，屬於
    至親關係，卻因上訴人對於公共設施之管理有所欠缺而致胡
    智翔受損害而成為植物人，全天候需專人照顧，一家生活更
    因此陷入愁雲慘霧之困境，精神上所受痛苦至深且鉅，此情
    節誠可謂重大。又盧春霞係大陸地區人民，國中畢業，現為
    臨時工，月入約8000元至9000元，至今尚未取得中華民國國
    籍；人胡世允為高職畢業，任職於冠軍建材股份有限公司，
    擔任技術員，年收入約40餘萬元，據被上訴人陳明在卷，且
    為上訴人所不爭執（見原審卷第二二一至二二二頁），復有
    胡世允所提出之九十六年度各類所得扣繳暨免扣繳憑單附卷
    可查（見原審卷第十一頁），是本院審酌上訴人之加害情形
    、可歸責程度，暨兩造之身分、年齡、地位、技能、經濟能
    力、胡世允、盧春霞基於父母子女之身分法益所受精神上傷
    痛之程度，日後須終身照顧胡智翔所受精神打擊及痛苦，非
    常人所能忍受，認胡世允、盧春霞請求之精神慰撫金，各於
    100萬元內為適當。
(四)、被上訴人本身應否負與有過失之責任？若是，則其比例若干
    ？上訴人辯稱：本件意外事故當時胡世允、盧春霞任由辦事
    或處理事務能力有所障礙之胡正允獨自攜帶胡智翔至站前廣
    場，俟發現胡智翔掉落集水井中，未立即上前施救，亦未立
    時呼喊在廣場之眾人援救，延宕搶救時刻，是被上訴人對本
    件損害之發生或擴大顯然與有過失。又縱認胡世允、盧春霞
    得請求精神慰撫金，則其對於本件損害之發生或擴大亦與有
    過失，應予減輕賠償金額等語，此為被上訴人所否認，並以
    前詞置辯。經查：
(1)、按損害之發生或擴大，被害人與有過失者，法院得減輕賠償
    金額，或免除之。前項之規定，於被害人之代理人或使用人
    與有過失者，準用之，民法第二百十七條第一項、第三項定
    有明文。又民法第二百二十四條所謂代理人，應包括法定代
    理人在內，該條可類推適用於同法第二百十七條被害人與有
    過失之規定，亦即在適用民法第二百十七條之場合，損害賠
    償權利人之代理人或使用人之過失，可視同損害賠償權利人
    之過失，適用過失相抵之法則（最高法院七十三年台上字第
    二二０一號判例意旨參照）。
(2)、本件意外事故發生之時，胡智翔為年僅二歲多之幼童，以伊
    當時之識別能力判斷，顯然欠缺對危險之判斷力，而系爭集
    水井之設置，係位於苗栗火車站站前廣場角落，且未有有效
    隔離之安全設備或警示標誌，胡智翔主觀上根本無從認知系
    爭集水井及其木製柵欄內，不得進入遊玩，是尚不得僅以客
    觀上胡智翔係自行進入木製柵欄，而於系爭集水井蓋上遊憩
    ，即認伊主觀上確有過失，從而應認胡智翔對於本件意外事
    故之發生，並無過失。
(3)、惟胡世允、盧春霞身為胡智翔之父母，自應對胡智翔負有監
    督、教養義務，自屬當然。而本件意外事故發生之時，胡智
    翔僅為二歲多之幼童，年紀尚輕，未有充足識別能力，已如
    上述，則胡世允、盧春霞自應注意避免胡智翔前往不適宜遊
    憩而易導致危險發生之處，且伊等應隨同陪伴在側以求安全
    ，而非放任胡正允獨自攜帶胡智翔至苗栗火車站站前廣場遊
    憩。況胡正允乃係一中度智能障礙之人（見原審卷第五十頁
    ），再參以原審法院於九十八年五月二十一日行言詞辯論程
    序時，訊問上開證人林木春，亦證稱：「（法官問：你到現
    場時，叔叔（即胡正允）在做什麼？）很心急的樣子，感覺
    上不知所措。」、「（法官問：可否感覺小孩子的叔叔智能
    上有問題？）我可以感覺的出來，因為他說話比較沒有自主
    性，沒有自己的想法，表達能力也不是很好。」等語（見原
    審卷第七十二頁），是胡正允於本件意外事故發生當時之注
    意能力或應變能力，顯較正常人為低，從而胡世允、盧春霞
    將年僅二歲多之胡智翔，交由中度智能障礙，且對外在事物
    欠缺注意能力或應變能力之胡正允攜帶，而致本件意外事故
    發生而造成胡智翔成為植物人之結果，亦與有過失，則依上
    開說明，胡智翔對於伊之法定代理人即胡世允、盧春霞之過
    失，亦須視同伊本人之過失。茲本院審酌上訴人對於系爭集
    水井及其上之人孔蓋等周圍安全設備之管理有所欠缺，被上
    訴人與有過失之程度等一切情狀，認兩造就本件意外事故之
    結果，應各負一比一之責任。
(4)、基上，胡智翔依上開過失相抵之規定，得請求上訴人賠償之
    金額為：1.已支付或一次給付部分為257萬5856元（計算式
    ：0000000元0.5＝0000000元）。又胡智翔業已自苗栗縣
    政府領取52萬元之補助，並同意予以扣除（見本院卷第九十
    四頁），是扣除後之金額為205萬5856元（計算式：0000000
    元－520,000元＝0000000元）。2.未到期之分期給付部分：
    (甲)關於看護費用部分，自一百年七月一日起至胡智翔死亡之
    日止，上訴人應按月給付胡智翔1萬4000元（計算式：28000
    元0.5＝14000元）。(乙)關於護理費用部分，自一百年七月
    一日起至一百零二年八月七日止，上訴人應按月給付胡智翔
    792元（計算式：1583元0.5＝792元；自一百零二年八月
    八日起至胡智翔死亡之日止，上訴人應按月給付胡智翔5000
    元（計算式：10000元0.5＝5000元）。又胡世允、盧春霞
    得請求上訴人賠償之金額，各為50萬元（計算式：1000000
    元0.5＝500000元）。
六、綜上所述，變更之訴原告即被上訴人依國家賠償、侵權行為
    之法律關係，請求變更之訴被告即上訴人給付(1)205萬5856
    元，及自九十八年三月二十一日起至清償日止，按週年利率
    百分之五計算之遲延利息，及(甲)關於看護費用部分，自一百
    年七月一日起至胡智翔死亡之日止，變更之訴被告即上訴人
    應按月給付胡智翔1萬4000元。(乙)關於護理費用部分，自一
    百年七月一日起至一百零二年八月七日止，變更之訴被告即
    上訴人應按月給付胡智翔792元；自一百零二年八月八日起
    至胡智翔死亡之日止，上訴人應按月給付胡智翔5000元；(2)
    變更之訴被告即上訴人應給付胡世允、盧春霞各50萬元，及
    均自九十八年三月二十一日起至清償日止，按週年利率百分
    之五計算之遲延利息部分，於法有據，應予准許。逾此部分
    所為請求，為無理由，應予駁回。
七、本件因事證已臻明確，兩造其餘攻擊、防禦方法及所為之立
    證，經核與判決之結果不生影響，無庸逐一論之必要，併予
    敘明。
八、據上論結，本件變更之訴為一部有理由，一部無理由，依民
    事訴訟法第七十九條、第八十五條第一項前段、第七十八條
    ，判決如主文。
中    華    民    國   100    年    7     月    27    日
                民事第六庭    審判長法  官  袁再興
                                    法  官  吳惠郁
                                    法  官  盧江陽
以上正本係照原本作成。
兩造均得上訴。
如對本判決上訴，須於收受判決送達後20日內向本院提出上訴書
狀，其未表明上訴理由者，應於提出上訴後20日內向本院提出上
訴理由書（須按他造人數附具繕本）。
上訴時應提出委任律師為訴訟代理人之委任狀。具有民事訴訟法
第466條之1第1項但書或第2項之情形為訴訟代理人者，另應附具
律師及格證書及釋明委任人與受任人有該條項所定關係之釋明文
書影本。
                                    書記官  陳麗玉
中    華    民    國   100    年    7     月    27    日
                                                      Ｓ